臺灣高等法院刑事判決　　　　　　　 96年度交上易字第224號
上　訴　人　臺灣士林地方法院檢察署檢察官
被　　　告　乙○○
選任辯護人　王秋滿律師
上列上訴人因過失傷害案件，不服臺灣士林地方法院95年度交易
字第690號，中華民國95年5月11日第一審判決（起訴案號：臺灣
士林地方法院檢察署 95年度偵字第13281號），提起上訴，本院
判決如下：
    主  文
原判決撤銷。
乙○○從事業務之人，因業務上之過失傷害人致重傷，處有期徒
刑陸月，減為有期徒刑參月，如易科罰金，以銀元參佰元即新臺
幣玖佰元折算壹日。
    事  實
一、乙○○係臺灣妙管家股份有限公司業務員，平日駕駛汽車至
    各地推銷該公司產品為其業務，而駕駛為其附隨業務，為從
    事業務之人，其於民國95年2月17日上午9時46分許，駕駛車
    牌GH-8949 號自用小客車，沿臺北縣汐止市○○街行駛，途
    經無號誌之南興街與新臺五路1 段交岔路口準備右轉新臺五
    路時，本應注意汽車行駛至無號誌之交岔路口，支線道車應
    暫停讓幹線道車先行，而當時係天候為雨天、有日光、道路
    無障礙物、視距尚良好，並無不能注意之情形，竟將其自用
    小客車駛至新臺五路往基隆方向最外側慢車道而占據該慢車
    道準備右轉，未留有適當空間讓幹線道上行駛於最外側之車
    輛先行，適甲○○騎乘車牌號碼CNB-181 號重型機車沿新臺
    五路最外側車道駛近，亦疏未注意車前狀況及減速慢行，見
    此狀況，閃避不及，失控滑倒，致所騎乘機車及身體滑向乙
    ○○駕駛之上開自用小客車駕駛座車門下方，甲○○身體撞
    擊車門，因而受有頭部外傷併顱骨骨折、腦挫傷出血、左耳
    聽力完全喪失及左側眼神經痲痺、腦膜炎、全身多處挫瘀傷
    等重大傷害。乙○○於車禍發生後以電話報警，並於臺北縣
    政府警察局汐止分局交通分隊警員闕杏達到場後自首過失傷
    害犯罪，並接受裁判。
二、案經甲○○訴由臺灣士林地方法院檢察署檢察官偵查起訴。
    理  由
壹、認定犯罪事實所憑之證據及理由：
一、被告乙○○為臺灣妙管家股份有限公司業務員，駕駛汽車至
    各地推銷該公司產品為其業務，而駕駛為其附隨業務，其駕
    駛車牌GH-8949 號自用小客車於上開時、地與被害人即告訴
    人甲○○碰撞致甲○○受有頭部外傷併顱骨骨折、腦挫傷出
    血、左耳聽力完全喪失及左側眼神經痲痺、腦膜炎、全身多
    處挫瘀傷等傷害之事實，業據被告乙○○迭於檢察官偵查及
    原審及本院審理中坦承不諱，核與告訴人甲○○於偵查中指
    訴之情節相符，並有國泰綜合醫院汐止分院醫師出具之診斷
    證明書影本2紙（參見 95年度他字第2472號偵查卷第3、4頁
    ）、道路交通事故現場圖、道路交通事故調查報告表(一)、(二)
    、現場照片18張在卷可資佐證（參見同上卷第5頁、第22 頁
    至35頁），事證明確，而上開告訴人甲○○所受左耳聽力完
    全喪失之傷害，依刑法第10條第4項第2款之規定，已達毀敗
    一耳聽能之程度，自屬重傷害，堪予認定。
二、告訴人甲○○於偵查中及原審審理中雖指稱：伊騎機車看到
    被告時距離僅2 公尺，不及煞車，機車前輪及保險桿撞到汽
    車之左前葉子板，並非先滑倒再撞上被告汽車云云（參見同
    上偵查卷第53頁、原審卷第96頁）。然查，依上開卷附現場
    照片所示，被告所駕駛之車牌GH-8949 號自用小客車駕駛座
    車門下方及左前葉子板有撞痕，並非與機車把手相同高度，
    而告訴人甲○○所騎駛之CN B-181號重型機車車頭處並無撞
    痕，僅左側方向燈（以駕駛人面向為準）掉落，且上開自用
    小客車駕駛座車門前有一道2.3 公尺之刮地痕，再衡以告訴
    人之上開機車左側車身係倒落於該自用小客車左前葉子板旁
    之地面，瓦斯桶3 個亦在地面以觀，被告所供告訴人甲○○
    騎乘車牌CNB-181 號重型機車先失控滑倒，所騎機車及身體
    再滑向被告乙○○所駕駛之上開自用小客車駕駛座車門下方
    ，再造成告訴人甲○○身體撞擊車門等情應可採信，而告訴
    人上開所述，尚難採信。
三、按汽車行駛至無號誌之交岔路口，支線道車應暫停讓幹線道
    車先行，道路交通安全規則第102條第1項第2 款定有明文。
    又汽車行駛時，應注意車前狀況，且行經無號誌之交岔路口
    ，應減速慢行，作隨時停車之準備，道路交通安全規則第93
    條第1項第2款、第94條第3 項亦有明文。被告乙○○駕駛上
    開自用小客車於上開交岔路口，自應注意上開規定，而依上
    開調查報告表(一)所示，當時係天候為雨天、有日光、道路無
    障礙物、視距尚良好，並無不能注意之情形，竟將其自用小
    客駛至新臺五路往基隆方向車道最外側車道而占據該慢車道
    準備右轉，未留有適當空間讓幹線道最外側之車輛先行，適
    告訴人甲○○騎駛車牌CNB-181 號重型機車沿新臺五路同車
    道駛近，亦疏未注意車前狀況及減速慢行，見此狀況，閃避
    不及，失控滑倒，所騎機車及身體滑向乙○○駕駛之上開自
    用小客車駕駛座車門下方，告訴人甲○○身體撞擊車門，受
    有頭部外傷併顱骨骨折、腦挫傷出血、左耳聽力完全喪失及
    左側眼神經痲痺、腦膜炎、全身多處挫瘀傷等傷害，是被告
    乙○○應有過失，而臺灣省臺北縣區車輛行車事故鑑定委員
    會及臺灣省車輛行車事故覆議鑑定委員會亦均認定被告有上
    開過失，此有前開委員會96年2月7日北縣鑑字第0955182004
    號函所附鑑定意見書及後開委員會 96年4月16日府覆議字第
    0966200934號函各1份在卷可參（參見原審卷第34至36 頁、
    第74頁），又告訴人甲○○疏未注意車前狀況及減速慢行亦
    有過失，惟此仍無解於被告過失責任之成立。從而，本件被
    告之過失犯行堪以認定，其過失行為致告訴人甲○○所受重
    傷害，其間有相當因果關係甚明，本件事證明確，被告乙○
    ○業務過失致重傷害之犯行，洵堪認定。
貳、論罪之理由：
一、核被告乙○○所為，係犯刑法第284條第2項後段之業務過失
    致重傷害罪，起訴書雖認被告涉犯同法第284條第1項後段之
    普通過失致重傷害罪，惟在社會事實同一之情況下，公訴人
    於原審審理實行公訴之時，已變更起訴法條為上開法條，本
    院爰不再變更。又被告肇事後，於員警闕杏達到場處理時，
    自承為肇事者，此有臺北縣政府警察局汐止分局交通分隊員
    警闕杏達製作之交通事故談話紀錄表、臺北縣政府警察局汐
    止分局交通分隊道路交通事故肇事人自首情形記錄表在卷可
    憑（參見同上偵查卷第25頁、第38頁），足認被告乙○○對
    於未發覺之罪自首而接受裁判，符合自首要件甚明。
二、新舊法比較：
    查被告行為後，刑法於94年2月2日修正公布，95年7月1日施
    行，其中修正第2條（新舊法之比較適用）、第33條第5款（
    罰金刑）、第62條（自首）等規定。其中刑法第2條係規範
    行為後法律變更所生新舊法律比較適用之準據法，是刑法第
    2 條本身雖經修正，但該條文既屬適用法律之準據法，本身
    尚無比較新舊法之問題，應逕適用裁判時即修正後刑法第 2
    條規定以決定適用之刑罰法律，先予敘明。再者，行為後法
    律有變更者，適用行為時之法律。但行為後之法律有利於行
    為人者，適用最有利於行為人之法律，修正後刑法第2條第1
    項定有明文。
  (一)在罰金刑部分，刑法分則編各罪所定罰金刑之貨幣單位原為
    銀元，修正前刑法第33條第5 款規定：「罰金：1 元（銀元
    ）以上。」，而依罰金罰鍰提高標準條例規定，就72年6 月
    26日前修正之刑法部分條文罰金數額提高2 至10倍，其後修
    正者則不提高倍數，並依現行法規所定貨幣單位折算新臺幣
    條例規定，以銀元1 元折算新臺幣3 元；修正後刑法第33條
    第5 款規定：「罰金：新臺幣1,000 元以上，以百元計算之
    。」，刑法第33條第5 款所定罰金貨幣單位經修正為新臺幣
    後，刑法分則各罪所定罰金刑之貨幣單位亦應配合修正為新
    臺幣，為使刑法分則編各罪所定罰金之最高數額與刑法修正
    前趨於一致，乃增訂刑法施行法第1 條之1 ：「中華民國94
    年1 月7 日刑法修正施行後，刑法分則編所定罰金之貨幣單
    位為新臺幣。94年1 月7 日刑法修正時，刑法分則編未修正
    之條文定有罰金者，自94年1 月7 日刑法修正施行後，就其
    所定數額提高為30倍。但72年6 月26日至94年1 月7 日新增
    或修正之條文，就其所定數額提高為3 倍。」；從而，刑法
    分則編各罪所定罰金刑之最高數額，於上開規定修正後並無
    不同，惟修正後刑法第33條第5 款所定罰金刑最低數額，較
    之修正前提高，自以修正前刑法第33條第5 款規定有利於被
    告。
  (二)關於自首部分，被告行為時刑法第62條規定：「對於未發覺
    之罪自首而受裁判者，減輕其刑。但有特別規定者，依其規
    定。」，本件裁判時上開條文已修正為：「對於未發覺之罪
    自首而受裁判者，得減輕其刑。但有特別規定者，依其規定
    。」，即被告如符合自首要件，依修正前刑法之規定，必減
    輕其刑，然依修正後刑法之規定，法院仍得裁量是否減輕其
    刑，自應以被告行為時即修正前刑法第62條之規定較有利於
    被告。
  (三)依上所述，本件經綜合觀察全部罪刑比較之結果，依修正後
    刑法第2 條第1 項前段規定，應適用修正前刑法第33條第 5
    款規定，並適用修正前刑法第62條前段規定對被告減輕其刑
    。
  (四)另修正刑法係自95年7 月1 日起施行，在此之前，刑法分則
    編有關罰金刑之貨幣單位係銀元；且依刑法分則編應處罰金
    者，應適用罰金罰鍰提高標準條例第1 條之規定；亦即應按
    各該具體條文制定或修正之時間先後，定其提高之倍數。惟
    被告行為後，刑法施行法增訂第1 條之1 ，於95年6 月14日
    經總統公布，並自同年7 月1 日起施行；該條規定：「中華
    民國94年1 月7 日刑法修正施行後，刑法分則編所定罰金之
    貨幣單位為新臺幣。94年1 月7 日刑法修正時，刑法分則編
    未修正之條文定有罰金者，自94年1 月7 日刑法修正施行後
    ，就其所定數額提高為30倍。但72年6月26日至 94年1月7日
    新增或修正之條文，就其所定數額提高為3倍」。亦即自 95
    年7月1日起，刑法分則編所定罰金之貨幣單位，由原來之銀
    元改為新臺幣；且94年1月7日刑法修正時，刑法分則編未修
    正之條文定有罰金者，自95年7月1日起，有關罰金之數額提
    高為30倍。刑法第284條第2項之罪自24年7月1日施行後即未
    再修正，依增訂刑法施行法第1條之1之規定，其罰金以新臺
    幣為單位，數額應提高30倍。此與增訂前之罰金以銀元為單
    位，且適用罰金罰鍰提高標準條例第1 條前段之結果應提高
    10倍，而新臺幣與銀元之比例為3：1，換算結果亦為30倍者
    ，並無不同。亦即增訂刑法施行法第1條之1之意旨，僅在使
    刑法規範之罰金刑之貨幣單位，一律改為新臺幣，並使增訂
    前後有關罰金刑提高之倍數一致，對被告而言，並無有利、
    不利之比較適用之問題，且此增訂之規定應屬罰金罰鍰提高
    標準條例第1 條但書之情形，當無同條前段規定之適用，自
    應逕行適用刑法施行法第1條之1之規定。
參、原判決應予撤銷改判之理由及科刑：
一、原審認被告罪證明確，予以論罪科刑，固非無見，惟查：被
    告行為後，中華民國96年罪犯減刑條例業於 96年7月16日公
    佈施行，被告犯罪時間在 96年4月24日以前，合於該條例規
    定減刑之條件，原判決未及宣告減刑，尚有未洽，檢察官據
    告訴人之請提起上訴，指稱原判決認定告訴人因失控滑倒，
    致所騎機車及身體滑向被告所駕駱之自用小客車駛駛座下方
    與事實不符，且被告未與告訴人協商和解，原審量刑過輕等
    語，其上訴固無理由，惟因原判決既有上開可議之處，爰由
    本院撤銷改判，並審酌被告乙○○過失之程度、告訴人甲○
    ○所受之傷勢雖已達重傷害，但就車禍發生亦有過失，及被
    告乙○○於犯罪後自首坦承犯行，惟至今尚無法與告訴人達
    成和解，與其生活狀況、品行、智識程度等一切情狀，量處
    如主文所示之刑。又修正前刑法第41條第1 項前段規定：「
    犯最重本刑為5年以下有期徒刑以下之刑之罪，而受6個月以
    下有期徒刑或拘役之宣告，因身體、教育、職業、家庭之關
    係或其他正當事由，執行顯有困難者，得以1元以上3元以下
    折算1日，易科罰金。」，而被告行為時之易科罰金折算標
    準，依95年7月1日修正條文施行前罰金罰鍰提高標準條例第
    2條前段之規定（該條業經總統於95年5月17日公布刪除，並
    自95年7月1日失效），就其原定數額提高為100倍折算1日，
    則被告行為時之易科罰金折算標準，應以銀元100元至300元
    折算1日，經折算為新臺幣後，係以新臺幣300元至900 元折
    算為1日；惟修正後之刑法第41條第1項前段則規定：「犯最
    重本刑為5年以下有期徒刑以下之刑之罪，而受6個月以下有
    期徒刑或拘役之宣告者，得以新臺幣1,000元、2,000元或3,
    000元折算1日，易科罰金。」，比較修正前後之易科罰金折
    算標準，依修正後刑法第2條第1項前段規定，應適用修正前
    刑法第41條第1項前段及修正前罰金罰鍰提高標準條例第2條
    之規定定其易科罰金之折算標準，以示懲儆。
二、末查被告犯罪時間在中華民國96年4月24日以前，合於中華
    民國96年罪犯減刑條例第2條第1項第3款減刑條件，爰依同
    條例第2條第1項第3款、第7 條之規定，減其刑期二分之一
    ，爰宣告減刑如主文所示，並諭知易科罰金之折算標準。
肆、據上論斷，應依刑事訴訟法第369條第1項前段、第364 條、
    第299第1項前段，刑法第2條第1項前段、第284條第2項後段
    、修正前刑法第62條前段、修正前刑法第41條第1 項前段、
    修正前罰金罰鍰提高標準條例第2條，刑法施行法第1條之 1
    第1項、第2項前段，現行法規所定貨幣單位折算新臺幣條例
    第2條，中華民國96年罪犯減刑條例第2條第1項第3款、第 7
    條，判決如主文。
本案經檢察官劉靜婉到庭執行職務。
中　　華　　民　　國　　96　　年　　8 　　月　　9 　　日
 　　　　　 刑事第七庭    審判長法　官　黃麗生
                                法　官  許宗和
                                法　官  許錦印
以上正本證明與原本無異。
不得上訴。
                                書記官  楊妙恩
中　　華　　民　　國　　96　　年　　8 　　月　　16　　日
附錄本案論罪科刑法條全文：
刑法第284條第2項：
從事業務之人，因業務上之過失傷害人者，處1 年以下有期徒刑
、拘役或1 千元以下罰金，致重傷者，處3 年以下有期徒刑、拘
役或2 千元以下罰金。
